臺灣高等法院刑事判決　　　　　　　　　　　　　九十年度上更(一)字第一０七四號
　　上　訴　人　臺灣基隆地方法院檢察署檢察官
　　被　　　告　甲○○
右上訴人因被告違反毒品危害防制條例案件，不服臺灣基隆地方法院八十七年度訴字
第二二０號，中華民國八十八年三月十二日第一審判決（起訴案號：臺灣基隆地方法
院檢察署八十六年偵字第五四五０號），提起上訴，經判決後，由最高法院發回更審
，本院判決如左：
  主  文
原判決撤銷。
甲○○連續幫助非法販賣化學合成麻醉藥品，處有期徒刑貳年柒月。扣案安非他命壹
小包（淨重零點零玖公克）及記帳單壹冊均沒收。
  事  實
一、甲○○明知年籍不詳綽號「空信」之成年男子，意圖非法販賣化學合成麻醉藥品
    安非他命（以下簡稱安非他命）以牟利，竟基於幫助「空信」販賣安非他命之概
    括犯意，自民國（下同）八十六年十一月間起，迄八十六年十二月中旬某日止，
    由甲○○提供場所即基隆市○○路○段三十七巷六號二樓及屋內電話（0000
    000、0000000）二支，「空信」則提供安非他命，並與買主交易完成
    ，再由甲○○逐筆記明交易對象、數量、金額、電話等事項於甲○○所有之帳冊
    上。「空信」自八十六年十一月間起至八十六年十二月中旬某日止，連續以不詳
    價格非法販賣安非他命予綽號「瑞文」、「勇仔」、「阿雲」（廖子）、「阿祥
    」（乙○○」、「不吉仔」、「發仔」、「志彬」（丁○○）、「王仔」、「阿
    水」（駱銘釧）、「阿元」等人，供彼等非法吸用。迨於八十六年十二月十六日
    十七時許，臺灣台北地方法院檢察署檢察官指揮臺北市政府警察局刑警大隊借訊
    曾住居上址，販賣安非他命之案外人譚凱隆（綽號坦克，另案已判刑）前往上址
    二樓，適甲○○在該處，被警查獲，並於現場扣得安非他命一小包（查扣時原淨
    重０‧一公克，經檢驗為０．０九公克）、「空信」者所有預備供販賣安非他命
    之分裝袋四只及甲○○所有幫助「空信」販賣安非他命用之記帳單一冊而查獲。
二、案經臺北市政府警察局刑警大隊移送台灣基隆地方法院檢察署檢察官偵查起訴。
  理  由
一、(一)訊據被告甲○○固不否認為綽號「空信」者記帳，且該記帳單一冊為其所有（
    見警訊卷第四頁反面），但矢口否認有幫助「空信」販賣安非他命之犯行，辯稱
    ：不是伊在賣，伊不知何人在賣，扣得之帳冊是「空信」拿一張紙，因其手痛，
    叫伊抄起來，伊不知所抄之內容是什麼，伊於八十六年承租基隆市○○路三十七
    巷六號二樓，八十六年十月租二樓給譚凱隆（綽號坦克），伊住一樓，後來「坦
    克」被捕後，房子就沒有住，扣案之安非他命一小包及分裝袋四個不是伊的，二
    樓出入之人很多，門未曾關，「空信」不住這，沒主動與他連絡，伊先前人在一
    樓，伊不知道是記毒品之帳等語。惟查被告於警訊中供稱：「：：：後來『空信
    』見了即要我幫忙記帳，統計多少錢，我沒有參與其中之交易，有時我在場看到
    『空信』與他人交易，他會要我記錄賣多少安非他命，收多少錢，要我幫他算一
    下總帳是否有錯。」「我不知道『空信』所販賣之安非他命壹包為多重、價錢如
    何算，只要『空信』告訴我幾包，收多少錢，我就記下，我曾看過兩次，就是與
    筆記本內之人交易。」（見偵卷第五頁反面、第六頁），足見被告事前已知悉「
    空信」者販賣安非他命，仍為之記帳，被告復不否認右開處所及電話為其所承租
    及申設，乃提供該址供「空信」為販賣安非他命之場所，並提供電話供「空信」
    者與購買安非他命之人連絡之用，足見被告有基於幫助「空信」者販賣安非他命
    之犯意，並參與犯罪構成要件以外之行為（即提供場所及電話) 。(二)右揭處所案
    外人譚凱隆曾經住居，譚凱隆與吳建基共同販賣安非他命曾遭警查獲，其二人於
    本案到庭，證人吳建基證述：‧‧‧好像有聽過「空信」這個名字，不知真實姓
    名，‧‧‧不知道譚凱隆向甲○○租房子，並在該處販賣安非他命等語。證人譚
    凱隆證述：伊與被告係朋友，「空信」是甲○○之朋友，約三十多歲，伊只見過
    他（指空信）面，未與「空信」談過話，朋友有時叫他「空董」，仁一路三十巷
    六號是甲○○承租，伊曾住過一、二Ｆ：：：另有甲○○住，伊偶爾住：：：。
    」（以上各見原審卷第六十、一七八頁）。參酌扣案帳冊內記有「00 00000000
    空信石牌」，顯見「空信」者確有其人。(三)在現場查獲之結晶物，經鑑定結果，
    確係安非他命，此有法務部調查局九十一年一月七日調科壹字第九００八二五九
    二號檢驗通知書在卷足稽（附於本院更(一)卷，現該結晶物淨重僅剩０．０九公克
    ，與原先查扣之０．一公克稍有不同，此應係自然損耗）。(四)在前開帳冊上記明
    買主「瑞文」、「勇仔」、「阿雲」、「阿祥」、「不吉仔」、「發仔」、「志
    彬」、「王仔」、「阿水」、「阿元」等人，並有與之連絡之電話號碼，經檢察
    官向中華電信股份有限公司基隆營運處函調，被告甲○○屋內二支電話0000
    000、0000000號，於八十六年十一月十七日起，至同年十二月十六日
    止之通話發話紀錄多張，經檢閱有與「坦克」(000000000號原為坦克的，於譚凱
    隆被逮後由他人承受使用）、「空信」、「阿祥」、「勇仔」、「阿雲」、「阿
    元」、「阿俊」等人連絡頻繁之電話通話紀錄，該通話者與帳冊登載之買受客戶
    名單大致相符，益見被告所稱「空信」於上址與人交易安非他命，洵信而有徵。
    (五)查安非他命為毒品，致府查緝甚嚴，「空信」者與不特定多數人交易，當有營
    利意圖，否則，豈甘冒被查獲處重刑之風險，是其非法販賣麻醉藥品罪行應可確
    立，被告甲○○明知綽號「空信」者販賣毒品，猶為之記帳並提供場所與電話，
    以幫助意思，參與販賣麻醉藥品構成要件以外之行為，當成立本罪之幫助犯。至
    證人乙○○（即綽號阿祥）、丁○○（即綽號志彬）及其弟嘪志斌，於原審雖到
    庭證稱不認識「空信」者及被告（見原審卷第一五九頁、一六０頁、二一０頁反
    面），惟彼等若言購買安非他命恐涉及罪責，自不能期彼等為真實之證言，況購
    買安非他命亦不以雙方認識為必要，是彼等所言，亦不能為有利被告之證明。(六)
    本院將該記帳單上之電話，函請中華電信股份有限公司台灣北區電信分公司查明
    使用人之姓名，再調取各該使用人之前科資料，經發現其中庚○○、己○○、戊
    ○○、丙○○皆有麻醉藥品管理條例（藥物藥商管理法）之前科，雖本院傳訊該
    四人，庚○○、己○○二人未到庭，戊○○、丙○○二人則表示不認識被告，然
    由戊○○所供，不記得安非他命是向誰買的（見本院九十一年二月二十七日訊問
    筆錄），足認彼等有所隱瞞，但亦不能由此對被告為有利之認定。(七)因被告否認
    有幫助「空信」者販賣安非他命，致無從查明被告犯罪之真正動機，但幫助他人
    販賣安非他命者，應自販賣者處獲得利益（較常見者係販賣者給些微之安非他命
    予幫助者吸用，或給予小額之金錢），應可認定，被告拒不吐實，仍不影響本院
    對事實之認定。綜上所述，被告犯行仍堪認定。
二、查安非他命業經行政院衛生署於七十九年十月九日以衛署藥字第九○四一四二號
    公告列入麻醉藥品管理，不得非法持有、販賣，又毒品危害防制條例於八十七年
    五月廿日公布施行，安非他命列入該條例第二級毒品，麻醉藥品管理條例亦於八
    十八年六月二日修正為管制藥品條例，比較新舊法，新法處罰較重，以舊法有利
    於被告，應適用舊法即麻醉藥品管理條例之規定處罰。核被告所為，係幫助犯麻
    醉藥品管理條例第十三條之一第一款之非法販賣化學合成麻醉藥品安非他命罪。
    檢察官認被告係該條例之正犯，起訴法條，容有未洽，應予變更，被告多次幫助
    犯行，時間緊接，且犯同一構成要件之罪，顯基於概括犯意為之，為連續犯以一
    罪論，並加重其刑，被告為從犯，依法減輕其刑，前述刑之加重及減輕，依刑法
    第七十一條第一項規定，先加後減之。原審未為詳究，遽為被告無罪諭知，容有
    未合，公訴人上訴指摘及此，為有理由，自應由本院將原判決撤銷改判。審酌被
    告犯罪動機、目的、手段、所生危害及犯後態度等一切情狀，量處如主文所示之
    刑。扣案安非他命一小包（現淨重０‧０九公克），雖被告否認係其所有（見警
    訊卷第三頁反面），惟係違禁物，依刑法第三十八條第一項第一款規定宣告沒收
    ；記帳單一冊係被告所有供被告幫助「空信」販賣安非他命所用之物 (見警訊卷
    第四頁反面) ，依刑法第三十八條第一項第二款規定宣告沒收；至於分裝袋四只
    為正犯綽號「空信」者所有供販賣安非他命所用，被告僅係幫助「空信」犯罪，
    既未與「空信」共同實施販賣安非他命之行為，該分裝袋四只即毋庸宣告沒收（
    參見最高法院七十四年台上字第二一０四號判決，該判決刊載於劉清景所編刑事
    法規判例、解釋、決議全集七十七年十月修正版第三之六五頁），併此敘明。
據上論結，應依刑事訴訟法第三百六十九條第一項前段、第三百六十四條、第二百九
十九條第一項前段、第三百條，麻醉藥品管理條例第十三條之一第二項第一款，刑法
第十一條前段、第二條第一項後段，刑法第五十六條、第三十條第二項、第三十八條
第一項第一款、第二款，判決如主文。
本案經檢察官沈明彥到庭執行職務。
中    華    民    國      九十一  年       三       月      二十六      日
                             臺灣高等法院刑事第二十二庭
                                 審判長法  官  許  正  順
                                       法  官  胡  方  新
   法  官  林  明  俊
右正本證明與原本無異。
如不服本判決應於收受送達後十日內向本院提出上訴書狀，其未敘述上訴之理由者並
得於提起上訴後十日內向本院補提理由書（均須按他造當事人之人數附繕本）。
                                       書記官  蕭  進  忠
中    華    民    國      九十一  年       三       月      二十七      日
附錄：本案論罪科刑法條全文
管制藥品管理條例第十三條之一第二項第一款
違反前條之規定，其屬於第二條第四款之麻醉藥品者，依左列規定處罰：
一、非法輸入、製造、運輸、販賣者，處五年以上有期徒刑，得併科五萬元以下罰金
    。
